臺灣板橋地方法院刑事判決　　　　　　　　　　　　　九十三年度訴字第五五三號
　　聲　請　人　臺灣板橋地方法院檢察署檢察官
　　被　　　告　甲○○原名葉.
右列被告因違反毒品危害防制條例案件，檢察官聲請簡易判決處刑（九十二年度毒偵
字第二八一四號），本院認不宜以簡易判決處刑，改適用通常程序審理，判決如左：
    主  文
本件公訴不受理。
    理  由
一、聲請簡易判決處刑意旨略稱：被告甲○○（原名葉淑孟）前因施用毒品案件，經
    依臺灣板橋地方法院裁定送觀察、勒戒後，認無繼續施用毒品之傾向，經本署檢
    察官以九十年度毒偵緝字第七七四號、第七七五號不起訴處分確定。詎其於前開
    觀察、勒戒執行完畢釋放後，五年內又基於施用毒品之犯意，於民國九十二年五
    月十三日十六時十六分許，為警採尿前二十六小時內某時，在不詳處所施用第一
    級毒品海洛因，嗣因係列管之毒品人口，經警將其尿液定期調驗，始查知上情，
    因認被告涉犯毒品危害防制條例第十條第一項之施用第一級毒品罪嫌云云。
二、按起訴之程序違背規定，應諭知不受理判決，又不受理判決，得不經言詞辯論為
    之，刑事訴訟法第三百零三條第一款、第三百零七條定有明文。次按行為後法律
    有變更者，適用裁判時之法律，但裁判前之法律有利於行為人者，適用最有利於
    行為人之法律，刑法第二條第一項亦有明文，該條項但書之適用，應先審查應否
    諭知無罪，次審查應否諭知免訴、不受理，再次審查有無法定應免刑之情形；如
    無前開情形，比較新舊法罪刑孰最有利，則其比較標準，除主刑外，亦應綜合比
    較全部罪刑之結果（參照最高法院二十四年七月總會決議）。又施用毒品者具病
    患性犯人之特質，故毒品危害防制條例設有特別之刑事處遇程序，就符合一定條
    件經施以戒除措施（觀察勒戒及強制戒治）之施用毒品犯罪人，得免其刑事追訴
    處罰；而毒品危害防制條例業於九十二年七月九日經公布修正條文，並於公布後
    六個月即九十三年一月九日施行，對施用毒品即違反毒品危害防制條例第十條之
    犯罪，修正前區分為初犯、五年後再犯、五年內再犯及三犯以上而異其刑事處遇
    程序，修正後則簡化區分為初犯、五年內再犯及五年後再犯三種，亦即修正條文
    僅就非屬犯罪構成要件之追訴處罰條件有所更異，至於論罪科刑之法條本身（即
    毒品危害防制條例第十條第一項及第二項）並無變更，依修正前之該條例第二十
    條第三項規定，初犯施用毒品罪而經觀察、勒戒後，認無繼續施用毒品之傾向者
    ，應由檢察官不起訴處分，倘於該不起訴處分後五年內再犯施用毒品罪，仍須先
    不起訴處分，若認有繼續施用毒品之傾向，始能由檢察官提起公訴；而依修正後
    之該條例第二十三條第二項規定，上述初犯經觀察、勒戒執行完畢釋放後，五年
    內再犯施用毒品罪者，即毋庸再送觀察、勒戒，逕由檢察官提起公訴即可。準此
    而論，上述再犯施用毒品之罪，依修正後之該條例規定，並無任何訴追條件之限
    制，固然可由檢察官直接提起公訴，然若依修正前之該條例規定，仍須先送觀察
    、勒戒，必待觀察、勒戒後認有繼續施用毒品之傾向時，檢察官方能提起公訴，
    是修正前之該條例對於檢察官之提起公訴，既規定有此訴追條件，若不符合此項
    訴追條件即逕行提起公訴，自屬起訴之程序違背規定，揆諸首揭法律規定，法院
    自得不經言詞辯論，諭知不受理之判決。
三、經查，被告前於九十一年間因施用毒品案件，經觀察、勒戒後，認無繼續施用毒
    品之傾向，由臺灣板橋地方法院檢察署檢察官於九十一年二月八日以九十一年度
    毒偵緝字第七七四、七七五號不起訴處分書為不起訴處分等情，有該不起訴處分
    書電腦列印本、臺灣高等法院被告全國前案紀錄表各一份在卷可憑，惟依本件檢
    察官聲請意旨，被告係於九十二年五月十三日十六時十六分許，為警採尿前二十
    六小時內某時施用第一級毒品海洛因，而毒品危害防制條例業於九十二年七月九
    日經公布修正條文，並於公布後六個月即九十三年一月九日施行，則被告行為後
    法律顯有變更，依毒品危害防制條例第二十三條第二項規定，被告於前案觀察勒
    戒執行完畢釋放後，五年內再犯本案，依法應進行訴追，然被告於前案觀察勒戒
    執行完畢，並經檢察官為不起訴處分後，就本件之施用毒品行為並未經觀察勒戒
    程序，有被告在監
    條第三項前段之規定，被告則應依觀察、勒戒程序處理，如認有繼續施用毒品傾
    向者，方應由檢察官起訴，倘未依上開程序進行觀察、勒戒，遽以起訴，法院應
    為不受理之諭知，是本件被告施用毒品犯行，經整體比較上開新舊法結果，以修
    正前毒品危害防制條例較有利於被告，依刑法第二條第一項但書之規定，本件自
    應適用修正前之毒品危害防制條例第二十條第三項前段之規定。至刑罰程序與保
    安處分程序，兩者雖同樣剝奪或限制行為人之自由，惟刑罰乃基於行為人之罪責
    ，而對行為人之刑事制裁，具有懲罰性與社會倫理非難性；保安處分則係基於行
    為人或行為之社會危險，而對行為人所為之司法處分，係對行為人之社會危險性
    所提出之防衛措施，其本質並非對於行為人之懲罰與非難，則刑罰與保安處分之
    存在依據及目的炯不相同，自無從比較刑罰或保安處分何者較有利於行為人，本
    件聲請意旨既係僅就被告之刑罰程序為聲請，本院僅須就有關刑罰部分之修正前
    後規定為觀察，而適用較有利於被告之規定，自不須就有關保安處分部分之修正
    前後規定為觀察，此觀諸刑法第二條第二項就有關保安處分部分法律變更後之適
    用另為規定自明，是以本院依刑法第二條第一項之規定比較新舊法結果何者有利
    於被告時，毋庸審究被告依修正前毒品危害防制條例之規定執行觀察勒戒、強制
    戒治等保安處分之情形，併此敘明。從而，本件聲請人逕依修正後毒品危害防制
    條例第二十三條第二項規定聲請簡易判決處刑（依刑事訴訟法第四百五十一條第
    三項之規定，檢察官聲請簡易判決處刑與起訴有同一效力），自屬起訴之程序違
    背規定，爰不經言詞辯論，逕為不受理之諭知。
據上論結，應依刑事訴訟法第四百五十二條、第三百零三條第一款、第三百零七條，
判決如主文。
中　　　華　　　民　　　國　　九十三　　年　　　六　　　月　　　十　　　日
                                臺灣板橋地方法院刑事第九庭
                                    審判長法  官  蔡新毅
                                          法  官  王士珮
                                          法  官  林海祥
右正本證明與原本無異
如不服本判決應於送達後十日內向本院提出上訴狀
                                          書記官  陳映孜
中　　　華　　　民　　　國　　九十三　　年　　　六　　　月　　　十　　　日
